臺灣高等法院刑事判決
110年度上易字第601號
上  訴  人  臺灣桃園地方檢察署檢察官 
被      告  賴信中



上列上訴人因被告詐欺案件，不服臺灣桃園地方法院108年度易
字第1181號，中華民國109年12月22日第一審判決（起訴案號：
臺灣桃園地方檢察署107年度偵緝字第2040號），提起上訴，本
院判決如下：
    主  文
上訴駁回。
    理  由
一、公訴意旨略以：賴信中明知其業於民國104年4月29日至國豐
    當鋪典當其所有之車牌號碼0000-00號自用小客車（下稱系
    爭車輛），竟隱瞞已典當系爭車輛之重要事實，意圖為自己
    不法之所有，基於詐欺取財之犯意，於105年4月間向江承翰
    誆稱：可以新臺幣（下同）60萬元之價格出售系爭車輛云云
    ，致江承翰未能評估該車已有質權存在而陷於錯誤，分別於
    同年4月29日及翌（30）日分別交付10萬元共計20萬元之訂
    金與賴信中，賴信中則簽立如附表所示之本票2紙與江承翰
    以資擔保，雙方並於同年月30日簽立系爭車輛之買賣合約，
    約定賴信中應於同年6月1日交付系爭車輛與江承翰。詎賴信
    中嗣後一再拖延，最後音訊全無，江承翰始知受騙，因認賴
    信中涉犯刑法第339條第1項詐欺取財罪嫌。　　
二、按犯罪事實應依證據認定之，無證據不得認定犯罪事實；又
    不能證明被告犯罪者，應諭知無罪之判決，刑事訴訟法第15
    4條第2項、第301條第1項分別定有明文。再按事實之認定，
    應憑證據，如未能發現相當證據，或證據不足以證明，自不
    能以推測或擬制之方法，為裁判基礎；且認定不利於被告之
    事實須依積極證據，苟積極證據不足為不利於被告事實之認
    定時，即應為有利於被告之認定；另認定犯罪事實所憑之證
    據，雖不以直接證據為限，間接證據亦包括在內，然無論直
    接證據或間接證據，其為訴訟上之證明，須於通常一般之人
    均不致有所懷疑，而得確信其為真實之程度者，始得據之為
    有罪之認定，倘其證明尚未達到此一程度，而有合理之懷疑
    存在，無從使事實審法院得有罪之確信時，即應由法院為諭
    知被告無罪之判決（最高法院40年台上字第86號、30年上字
    第816號、76年台上字第4986號判例意旨參照）。復按被害
    人之為證人，與通常一般第三人之為證人不侔。被害人就被
    害經過所為之陳述，其目的在於使被告受刑事訴追處罰，與
    被告處於絕對相反之立場，其陳述或不免渲染、誇大。是被
    害人縱立於證人地位具結而為指證、陳述，其供述證據之證
    明力仍較與被告無利害關係之一般證人之陳述為薄弱。從而
    ，被害人就被害經過之陳述，除須無瑕疵可指，且須就其他
    方面調查又與事實相符，亦即仍應調查其他補強證據以擔保
    其指證、陳述確有相當之真實性，而為通常一般人均不致有
    所懷疑者，始得採為論罪科刑之依據，非謂被害人已踐行人
    證之調查程序，即得恝置其他補強證據不論，逕以其指證、
    陳述作為有罪判決之唯一證據（最高法院95年度台上字第60
    17號判決意旨參照）。
三、公訴意旨認被告賴信中涉有詐欺取財罪嫌，係以被告之供述
    、證人即告訴人江承翰之證述、證人田薇薇及田霖霖之證述
    、台北市當舖商業同業公會證明書1紙、汽（機）車過戶登
    記書1紙、汽機車買賣合約書1份、如附表所示本票2紙，為
    其主要論據。訊據被告固坦承系爭車輛業已質當，其書立汽
    機車買賣合約書及簽發如附表所示本票2紙交付江承翰，並
    收取江承翰交付之20萬元，惟堅決否認有何詐欺取財犯行，
    辯稱：我不是賣車給告訴人，我是向告訴人借款，告訴人當
    時是國揚當舖的員工，我有依照當鋪的規矩簽一些資料，也
    有跟告訴人說車輛已經質當，簽立買賣合約書只是形式上的
    ，我有將每月利息約2萬元固定匯款到告訴人指定的帳戶，
    我並沒有詐欺取財的犯行等語。　　
四、經查：
  ㈠被告於104年4月29日以系爭車輛為擔保向國豐當舖借款（當
    價40萬元），但未將系爭車輛交付國豐當舖等情，業據被告
    自承在卷（見原審卷第52頁、本院卷第52、78頁），核與證
    人即國豐當舖實際負責人田霖霖於偵查中證述之情節相符（
    見偵緝卷第62頁正、背面），並有國豐當舖收當物品登記簿
    影本在卷為憑（見他字卷第50頁），是此部分事實，首堪認
    定。
  ㈡證人即告訴人江承翰於偵查中證稱：我與被告於103年間認識
    ，104年間我陸續拿錢投資被告的酒行事業，投資金額約60
    萬元，時間約有1年，被告每個月都有分紅給我數千元至1萬
    元不等，建立了我對他的信任度，後來被告向我提議要賣系
    爭車輛給我，我覺得他賣60萬元很便宜，我也沒有汽車，所
    以就向被告買，我先支付20萬元，因被告還沒交車給我，所
    以我請被告簽2張本票證明他有收到20萬元，事後被告卻不
    交車，根本是要騙我云云（見他字卷第19頁正、背面）；於
    原審審理時證稱：我以60萬元向被告買系爭車輛，先支付20
    萬元給被告當頭期款，我有看到系爭車輛，被告也有將行車
    執照正本交給我，並簽發2張本票，我與被告本來係約定交
    付20萬元後之隔週，一起去監理站過戶，我付清尾款後，被
    告將車輛交付給我，我根本不知道被告已經將系爭車輛質當
    給當舖。除本件外，我與被告間有其他借貸，就是錢交給被
    告，被告按月會給我紅利云云（見原審卷第122至125頁），
    其前後固一致證述其以60萬元價格向被告購買系爭車輛，且
    未據被告告知系爭車輛已持向當舖質當借款之事，並提出汽
    機車買賣合約書、行車執照、如附表所示本票2紙為證（見
    他字卷第4至6頁）。惟依告訴人前開證述，倘若其與與被告
    確屬買賣汽車之關係，則被告身為出售系爭車輛之賣方，其
    取得告訴人交付之買賣價金20萬元，竟需簽立同額本票，並
    先交付系爭車輛之行車執照正本給買方，此顯與一般社會買
    賣汽車交易常情大相逕庭，反與現今社會普遍存在之地下融
    資之作法如出一轍，是告訴人與被告之間是否確有買賣關係
    存在，尚非無疑。
  ㈢其次，被告辯稱其有將借款利息按月匯入告訴人指定之帳戶
    一節，業據被告提出其所開立之合作金庫商業銀行中壢分行
    帳戶（帳號：0000000000000號，下稱被告合作金庫銀行帳
    戶）歷史交易明細查詢結果1份在卷為佐（見原審卷第57至6
    7頁），依上開歷史交易明細查詢結果所示，被告於105年1
    月11日、同年2月17日、同年3月11日、同年4月12日、同年5
    月11日、同年6月13日、同年6月29日、同年7月30日確各匯
    款21,015元、21,015元、21,015元、21,015元、21,015元、
    7,515元、7,515元（其中各筆匯款金額之15元應為手續費）
    至袁子杰（原名夏子杰）所開立之中國信託商業銀行帳戶（
    帳號：000000000000號，下稱袁子杰中國信託銀行帳戶），
    此有中國信託商業銀行股份有限公司109年3月17日中信銀字
    第109224839054635號函附袁子杰開戶基本資料可稽（見原
    審卷第77至79頁）。而證人袁子杰在原審審理時亦證稱：我
    曾任職在國揚當舖，被告原本是江承翰的客人，被告向江承
    翰借錢，因江承翰在國揚當舖的案件掛在我名下，由我來向
    被告追錢。當時被告好像有用車子擔保，且當時國揚當舖會
    寫一個買賣契約書，我跟被告間的連結關係，就只有跟江承
    翰有關，我自己並未與被告有私人借貸，被告匯到我帳戶的
    錢，不是交給公司就是交給江承翰，我任職國揚當舖時，當
    舖確實有使用卷附汽機車買賣合約書等語明確（見原審卷第
    182至186頁），經核與被告前開所辯情節相符，足見被告辯
    稱其係依照當鋪的規矩向告訴人借款，應非無稽。
　㈣雖告訴人於原審審理時否認有使用過證人袁子杰之帳戶，並
    陳稱被告所指匯款紀錄應該是被告向袁子杰借錢云云(見原
    審卷第125、126頁)，惟告訴人於原審已自承：我有朋友在
    國揚當鋪工作，我曾任職國揚當鋪，我所說在國揚當鋪工作
    的朋友就是袁子杰；我跟袁子杰是高中同學，袁子杰在當鋪
    運作的資金都是我支援他的，因為當鋪規定員工任職要提供
    一筆保證金，保證金公司每個月會回利息給業務，業務才會
    有比例去跟客戶接洽，假設袁子杰在國揚當鋪放保證金70萬
    元，那他就有210萬元可以跟客戶接洽，當鋪都是袁子杰在
    操作，袁子杰沒有資金的狀況下，都是我支援他的等語(見
    原審卷第124、125頁)，顯見告訴人確曾任職國揚當鋪，且
    對於當鋪業之運作模式自有相當程度之瞭解，再參以告訴人
    與證人袁子杰乃係高中同學，告訴人更提供資金讓袁子杰從
    事當舖業務，可見其等關係密切，衡情證人袁子杰當無甘冒
    偽證罪責之重典，刻意虛捏不利於告訴人之證詞而偏頗被告
    之理，堪認證人袁子杰前揭證述，洵值採信。
　㈤至被告係自105年1月起開始匯款至袁子杰中國信託帳戶，此
    匯款始期固與汽機車買賣合約書所載締約日期及如附表所示
    本票2紙之發票日不符，惟基於特定目的製作與事實不符之
    契約或擔保文書實屬常見，尚不得以此遽為不利於被告之認
    定。　　
  ㈥再者，告訴人雖指稱：其與被告約定於105年6月1日交車，同
    時給付餘款40萬元，惟被告並未依約交車，告訴人數度要求
    被告交車，被告卻一再拖延，其始知受騙云云(見他字卷第1
    9、20頁，偵緝卷第54頁)，惟觀之被告與告訴人於105年8、
    9月間之通訊對話內容，被告傳送「對你很抱歉..也沒想到
    還沒等賣房就先爆了..家人很不諒解..但還是籌錢先要處理
    ..錢一到馬上通知來拿..週一、二錢撥下來就全清掉」、「
    承翰：真的很抱歉！我真的很積極在籌錢了，貸款因父親氣
    憤難消先喊停，我也不能說甚麼..因為沒確定所以沒回覆！
    目前人在金門要過去，處理福建房屋買賣，買家已有，請在
    給予幾天時間，你幫忙的錢，我都不會少你，只是一時突發
    ，真的讓我措手不及，馬哥我是不會賴帳的，請想信我..感
    激在心」等文字訊息給告訴人，告訴人之傳訊內容則為「我
    在等你聯絡」、「請馬上回覆」、「怎麼會搞成這樣子..要
    等買賣完成應該還要一段時間」、「有進度嗎？」、「要我
    等可以，總要給我個交代，這樣音訊全無，難道要我乾等」
    等語(見他字卷第7頁之簡訊內容翻拍照片)，於兩人往來對
    話中，從未言及關於交付車輛之事，反而是被告一再向告訴
    人表示「籌錢先要處理」、「週一、二錢撥下來就全清掉」
    、「積極在籌錢」、「你幫忙的錢」、「我不會賴帳」等語
    ，益徵被告辯稱其與告訴人間僅有借貸關係，並非買賣車輛
    之關係，應非虛妄。
五、綜上所述，本件依檢察官所舉各項證據方法，尚不足使所指
    被告涉有前揭詐欺取財犯嫌之事實，達於通常一般人不致有
    所懷疑，而得確信為真實之程度，無法使本院形成被告有罪
    之心證。此外，復查無其他積極證據足以證明被告確有檢察
    官所指上開犯行，自屬不能證明被告犯罪，揆諸前揭法條規
    定與判例意旨，依法應為被告無罪判決之諭知。原審同此認
    定，依審理結果而判決被告無罪，經核並無違誤。
六、檢察官上訴意旨略以：被告明知系爭車輛之行照早於104年4
    月29日典當時交付國豐當鋪，仍於105年4月29日申請補發新
    的正本與告訴人，若告訴人早已明知上開買賣並非實在而僅
    是形式，則被告何需大費周章向監理機關申請補發行照原本
    。再者，系爭買賣契約係於105年4月30日訂定，而被告卻早
    於上開日期之同年1月始，每月固定匯款不定金額之款項至
    上開袁子杰之帳戶內，就此實與一般交易習慣不符，要難認
    上開匯款與系爭買賣行為有何關聯性。本件被告隱匿前開早
    已典當系爭車輛之重要事實，又在雙方約定交付車輛前即停
    止支付款項與原先典當之國豐當鋪，致該車無法取贖，益徵
    其與告訴人簽約時自始無履行之意願，是被告隱匿發生在前
    之典當行為，顯係侵害誠實信用性之欺罔手段，並逾越通常
    一般之人得以容忍之程度，顯屬不法手段，其具有不法所有
    之意圖，至為明白。原審未就上開爭點進行論斷，且有違經
    驗法則與論理法則，自難謂無判決理由欠備之違誤。　　
七、駁回上訴之理由：
　㈠按刑事訴訟法第161條第1項規定：檢察官就被告犯罪事實，
    應負舉證責任，並指出證明之方法。因此，檢察官對於起訴
    之犯罪事實，應負提出證據及說服之實質舉證責任，倘所提
    出之證據，不足為被告有罪之積極證明，或其闡明之證明方
    法，無從說服法官以形成被告有罪之心證，基於無罪推定之
    原則，自應為被告無罪判決之諭知。
　㈡經查，本案依公訴人所提出之證據資料，固可認定被告確有
    書立汽機車買賣合約書及簽發如附表所示本票2紙交付告訴
    人，並收取告訴人交付之20萬元等事實，然告訴人指稱兩人
    間係買賣汽車之關係一節，仍有可疑，而被告辯稱其係向告
    訴人借款，且依照當鋪模式簽立文件、按月給付利息，並無
    公訴意旨所指詐欺取財犯行，尚非無據。本件依檢察官所提
    之證據，尚未達於通常一般之人均不致有所懷疑，而得確信
    為真實之程度，本件起訴書所列證據及卷內訴訟資料，業經
    本院逐一剖析，參互審酌，仍無從獲得有罪心證，業經本院
    詳述如前，上訴意旨以前揭理由執為被告犯行之認定，難認
    可採，檢察官未積極舉提新事證，猶執前開情詞提起上訴，
    復就原審採證及認事再為爭執，指摘原判決不當，求予撤銷
    改判，尚屬無據。從而，本件檢察官之上訴，為無理由，應
    予駁回。
據上論斷，應依刑事訴訟法第368條，判決如主文。
本案經檢察官蕭百麟提起公訴，檢察官張家維提起上訴，檢察官
陳昱旗到庭執行職務。
中　　華　　民　　國　　110 　年　　6 　　月　　 9　　日
                  刑事第十一庭  審判長法　官  周煙平
                                      法　官  陳俞伶
                                      法　官  連育群
以上正本證明與原本無異。
不得上訴。
                                      書記官  廖紫喬
中　　華　　民　　國　　110 　年　　6 　　月　　9 　　日
附表：
編號  票號  面額 發票人     發票日  1 0000000 10萬元 賴信中 105 年4 月29日  2 0000000 10萬元 賴信中 105 年4 月30日